---
title: "Correction des exercices du chapitre 4"
author: "Husson et al."
date: "09/09/2018"
output:
  html_notebook:
    toc: yes
    toc_depth: 3
    toc_float: yes
  html_document:
    toc: yes
    toc_depth: '3'
    toc_float: yes
---

```{r setup, include=FALSE}
knitr::opts_chunk$set(echo = TRUE, cache = TRUE)
```

## Exercice 4.1 : Factorielle
1. Construction de la fonction factorielle avec la fonction *prod*:
```{r,message=FALSE,warning=FALSE}
factorielle <- function(n) {
  if (n<0) stop("l'entier doit être strictement positif")
  if (n==0) return(1)
  if (floor(n)!=n) warning(paste("arrondi de",n,"en",floor(n)))
  resultat <- prod(1:n)
  return(resultat)
}
```
2. Construction de la fonction factorielle avec une boucle *for*:
```{r,message=FALSE,warning=FALSE}
factorielle <- function(n) {
  if (n<0) stop("l'entier doit être strictement positif")
  if (n==0) return(1)
  if (floor(n)!=n){
    warning(paste("arrondi de",n,"en",floor(n)))
    n <- floor(n)
  }
  resultat <- 1
  for (i in 1:n) resultat <- resultat*i
  return(resultat)
}
factorielle(5)
factorielle(4.23)
```
## Exercice 4.2 : Ventilation

1. Construisons la fonction de ventilation:
```{r,message=FALSE,warning=FALSE}
ventilation <- function(Xqual,p=0.05) {
  if (!is.factor(Xqual)) stop("Xqual doit etre un facteur \n")
  modalites <- levels(Xqual)
  if (length(modalites)<=1) stop("pas assez de niveaux \n")
  tabl <- table(Xqual)
  selecti <- (tabl/sum(tabl))<p
  if (!any(selecti)) return(Xqual) else {
   lesquels <- modalites[!selecti]
   prov <- factor(Xqual[(Xqual%in%lesquels)],levels=lesquels)
   prov <- table(prov)
   proba <- prov/sum(prov)
   for (j in modalites[selecti]) {
    ## tirages dans les modalites au hasard et remplacement
    if (length(lesquels)==1){
     warning("1 seule modalite\n")
     Xqual[Xqual==j]<-lesquels
    } else Xqual[Xqual==j]<-sample(lesquels,sum(Xqual==j),
             replace=TRUE,prob=proba)
   }
   Xqualvent <- factor(as.character(Xqual))
  }
  return(Xqualvent)
 }
```
2. Nous appliquons la fonction de la question précédente à chaque colonne du tableau qui est un facteur:
```{r,message=FALSE,warning=FALSE}
ventil.tab <- function (tab, seuil=0.05) {
 for (i in 1:ncol(tab)) {
  if (is.factor(tab[,i])) tab[,i]<-ventilation(tab[,i],p=seuil)
 }
 return(tab)
}
```

## Exercice 4.3 : Ventilation sur facteur ordonné

1. La fonction est identique ou presque à ce qui a été vu dans la correction de l'exercice 2.
Nous ajoutons la sortie (*return*) et quelques contrôles :
```{r,message=FALSE,warning=FALSE}
ventilation.ordonnee <- function(Xqual,p=0.05) {
  if (!is.ordered(Xqual)) stop("Xqual doit etre un ordonne \n")
  modalites <- levels(Xqual)
  if (length(modalites)<=1) stop("pas assez de niveaux \n")
  tabl <- table(Xqual)
  selecti <- (tabl/sum(tabl))<p
  if (!any(selecti)) return(Xqual) else {
    numero <- which(selecti)
    while(any((tabl/sum(tabl))<p)) {
      Xqual[,i] <- ventilation(Xqual[,i])
   }
 }
 return(Xqual)
}
```
2. Nous appliquons la fonction de la question précédente à chaque colonne du tableau qui est un facteur ordonné:
```{r,message=FALSE,warning=FALSE}
ventil.ordonnee.tab <- function (tab, seuil=0.05) {
 for (i in 1:ncol(tab)) {
  if (is.ordered(tab[,i])) tab[,i]<-ventilation.ordonnee(tab[,i],seuil)
 }
 return(tab)
}
```

## Exercice 4.4 : Parallélisation

```{r}
max_inc <- function(seq) {
dseq <- seq[-1] > seq[-length(seq)]; cur_l <- 1+dseq[1]; max_l <- cur_l
for (i in 1:(length(dseq)-1)) {
if (dseq[i] && (dseq[i] == dseq[i+1])) {
cur_l <- cur_l + 1;
} else { cur_l <- 1+dseq[i+1] }
max_l <- max(cur_l, max_l)
}
return(max_l)
}
```

