---
title: "Correction des exercices du chapitre 2"
author: "Husson et al."
date: "09/09/2018"
output:
  html_notebook:
    toc: yes
    toc_depth: 3
    toc_float: yes
  html_document:
    toc: yes
    toc_depth: '3'
    toc_float: yes
---

```{r setup, include=FALSE}
knitr::opts_chunk$set(echo = TRUE, cache = TRUE)
```


## Exercice 2.1 : Importation robuste


1. Importation sous forme de vecteur de caractères (la première ligne
  contient des caractères, donc ce type est obligatoire):
	
```{r,message=FALSE,warning=FALSE}
vecteur <- scan("https://r-stat-sc-donnees.github.io/donnees.csv",what="",sep=";")
vecteur
```
2. Récupération des noms de colonnes qui correspondent aux coordonnées 2 à 5:
```{r,message=FALSE,warning=FALSE}
nomcol <- vecteur[2:5]
nomcol
```
3. Changement des virgules en points:
```{r,message=FALSE,warning=FALSE}
vecteur <- gsub(",",".",vecteur) 
```

4. Matrice brute des données (avec noms des lignes et des colonnes):
```{r,message=FALSE,warning=FALSE}
matbrut <- matrix(vecteur,nrow=4,ncol=5,byrow=TRUE)
matbrut
```

5. Nom des lignes (première colonne de *matbrut*, sauf la première coordonnée):
```{r,message=FALSE,warning=FALSE}
nomlign <- matbrut[-1,1]
nomlign
donnees <- matbrut[-1,-1]
```

6. Data-frame des données avec le nom des lignes et des colonnes
```{r,message=FALSE,warning=FALSE}
essai <- data.frame(donnees)
summary(essai)
donnees <- data.frame(donnees)
colnames(donnees) <- nomcol
rownames(donnees) <- nomlign
summary(donnees)
```
Les trois premières variables sont des facteurs, il faut donc les
convertir en numérique:
```{r,message=FALSE,warning=FALSE}
donnees[,1] <- as.numeric(as.character(donnees[,1]))
donnees[,2] <- as.numeric(as.character(donnees[,2]))
donnees[,3] <- as.numeric(as.character(donnees[,3]))
summary(donnees)
```

## Exercice 2.2 Importation
```{r,message=FALSE,warning=FALSE}
test1 <- read.table("https://r-stat-sc-donnees.github.io/test1.csv",dec=",",sep=";",header=TRUE)
summary(test1)
test1prn <- read.table("https://r-stat-sc-donnees.github.io/test1.prn",header=TRUE)
summary(test1prn)
test2 <- read.table("https://r-stat-sc-donnees.github.io/test2.csv",sep=";",header=TRUE,na.strings="")
summary(test2)
test3 <- read.table("https://r-stat-sc-donnees.github.io/test3.csv",sep=";",header=TRUE,na.strings=".")
summary(test3)
```

## Exercice 2.3 Importation et format date

1. Importons le jeu de données en débutant à la troisième ligne (on saute les deux premières avec *skip=2*):
```{r,message=FALSE,warning=FALSE}
ski <- read.table("https://r-stat-sc-donnees.github.io/test4.csv", sep="|", skip=2, header=TRUE,
     row.names=1)
summary(ski)
```
2. Utilisons le format *Date* pour la dernière variable. Le format *POSIXct* pourrait être intéressant si la date comportait une heure, ce qui n'est pas le cas ici.
```{r,message=FALSE,warning=FALSE}
ski2<-read.table("https://r-stat-sc-donnees.github.io/test4.csv",sep="|",skip=2,header=TRUE,
     row.names=1,colClasses=c("character","numeric",
     "factor","Date"))
summary(ski2)
```

## Exercice 2.4 : Importation et fusion

1. Importations des jeux de données:
```{r,message=FALSE,warning=FALSE}
etat1 <- read.table("https://r-stat-sc-donnees.github.io/etat1.csv",sep=";",header=TRUE)
etat2 <- read.table("https://r-stat-sc-donnees.github.io/etat2.csv",sep=",",header=TRUE)
etat3 <- read.table("https://r-stat-sc-donnees.github.io/etat3.csv",row.names=1,header=TRUE)
```
2. Fusion par clef (variable commune *region* pour *etat1* et *etat2*,
puis variable commune *etat* pour *etat2* et le tableau précédent):
```{r,message=FALSE,warning=FALSE}
etat13 <- merge(etat1,etat3,by="region")
etat123 <- merge(etat2,etat13,by="etat")
head(etat13)
head(etat123)
```

## 2.5 Exercice : Fusion et sélection

1. Ouvrir les deux fichiers sous excel (ou openoffice),
les sauvegarder sous format texte *.csv* (avec
openoffice, choisir comme séparateur de champs *;*). Importer
ensuite ces deux fichiers grâce à:
```{r,message=FALSE,warning=FALSE}
fusion1 <- read.table("https://r-stat-sc-donnees.github.io/fusion1.csv",sep=";",dec=",",header=TRUE)
summary(fusion1)
fusion2 <- read.table("https://r-stat-sc-donnees.github.io/fusion2.csv",sep=";",dec=",",header=TRUE)
summary(fusion2)
```
2. Conservation de deux colonnes pour chaque tableau puis création du data-frame:
```{r,message=FALSE,warning=FALSE}
fusion1 <- fusion1[,c("yhat1","yhat3")]
fusion2 <- fusion2[,c("Rhamnos","Arabinos")]
don <- cbind(fusion1,fusion2)
```
3. Création des deux variables et ajout de celles-ci au data-frame *don*:
```{r,message=FALSE,warning=FALSE}
yres1 <- don[,"yhat1"]-don[,"Rhamnos"]
yres2 <- don[,"yhat3"]-don[,"Arabinos"]
don <- cbind.data.frame(don,yres1,yres2)
names(don)
head(don)
```

## Exercice 2.6 : Ventilation

1. Calcul des fréquences :
```{r,message=FALSE,warning=FALSE}
tabl <- table(Xqual)
tabl/sum(tabl)
```

2. Affichage des modalités dont l'effectif est inférieur à 5 %:
```{r,message=FALSE,warning=FALSE}
modalites <- levels(Xqual)
selecti <- (tabl/sum(tabl))<0.05
modalites[selecti]
```
3. Fréquences des modalités sans la modalité *D*:
```{r,message=FALSE,warning=FALSE}
lesquels <- modalites[!selecti]
prov <- factor(Xqual[(Xqual%in%lesquels)],levels=lesquels)
prov <- table(prov)
proba <- prov/sum(prov)
proba
```
4. Sélection des individus qui prennent la modalité *D*,
  tirage aléatoire (ventilation) de leur nouvelle modalité. Le
  facteur *Xqual* possède des modalités qui sont décrites dans
  *levels* mais qui ne sont plus représentées (c'est-à-dire les
  modalités que l'on a ventilées, ici la modalité *D*). La
  dernière ligne permet de remettre à jour la liste des niveaux du
  facteur.
```{r,message=FALSE,warning=FALSE}
for (j in modalites[selecti]) {
   ## tirages dans les modalités au hasard et remplacement
   if (length(lesquels)==1) stop("1 seule modalite\n") else
   Xqual[Xqual==j] <- sample(lesquels,sum(Xqual==j),
      replace=TRUE, prob = proba)
 }
Xqualvent <- factor(as.character(Xqual))
Xqualvent
```

## Exercice 2.7 : Ventilation sur facteur ordonné

1. Calcul des fréquences:
```{r,message=FALSE,warning=FALSE}
Xqual <- factor(c(rep("0-10",1),rep("11-20",3),rep("21-30",5),
     rep("31-40",20),rep("41-50",2),rep("51-60",2),rep("61-70",1),
     rep("71-80",31),rep("+ de 80",20)))
tabl <- table(Xqual)
tabl/sum(tabl)
```
2. Affichage des modalités à ventiler
```{r,message=FALSE,warning=FALSE}
p <- 0.05
selecti <- (tabl/sum(tabl))<p
mod <- levels(Xqual)
mod[selecti]
```
3. Trouvons les numéros des modalités à ventiler. Ensuite tant
qu'il existe une modalité dont l'effectif est inférieur à  5 %, il
aut ventiler (et supprimer cette modalité de la liste des niveaux):
c'est l'objet de la boucle *while*.
```{r,message=FALSE,warning=FALSE}
numero <- which(selecti)
while(any((tabl/sum(tabl))<p)) {
   ## prenons la premiere modalite dont l'effectif est trop faible
   j <- which(((tabl/sum(tabl))<p))[1]
   K <- length(mod)  # effectif des modalites mis à jour
   ## fusion avec modalite d'apres ou d'avant pour la derniere
   if (j<K) {
     if ((j>1)&(j<K-1)) {
       levels(Xqual) <- c(mod[1:(j-1)],paste(mod[j],
        mod[j+1],sep="."),paste(mod[j],mod[j+1],sep="."),
        mod[j+2:K])}
     if (j==1) {
       levels(Xqual) <- c(paste(mod[j],mod[j+1],sep="."),
       paste(mod[j],mod[j+1],sep="."),mod[j+2:K]) }
     if (j==(K-1))  {
       levels(Xqual) <- c(mod[1:(j-1)],paste(mod[j],
       mod[j+1],sep="."),paste(mod[j],mod[j+1],sep=".")) }
   } else {
     levels(Xqual) <- c(mod[1:(j-2)],paste(mod[j-1],
      mod[j],sep="."),paste(mod[j-1],mod[j],sep="."))
   }
   tabl <- table(Xqual) ## mise à jour de la table
   mod <- levels(Xqual)             # et des modalites
}
Xqual
```

## Exercice 2.8 Du tableau croisé au tableau de données

1. La création d'une table de contingence peut
simplement se faire par la création de la matrice:
```{r,message=FALSE,warning=FALSE}
conting <- matrix(c(2,1,3,0,0,4),2,3)
colnames(conting) <- c("Ang","Mer","Tex")
rownames(conting) <- c("Faible","Forte")
```
2. La matrice *conting* n'est pas un type *table*. Il lui
manque des attributs. Aussi l'opération inverse simple (grâce à
*as.data.frame*) n'est pas possible directement. Une solution consiste à ajouter les attributs à cette matrice. Plus simplement nous allons constituer ce tableau à la main:
```{r,message=FALSE,warning=FALSE}
tabmat <- matrix("",length(conting),3)
tabmat[,3] <- as.vector(conting)
tabmat[,2] <- rep(rownames(conting),ncol(conting))
tabmat[,1] <- rep(colnames(conting),each=nrow(conting))
```

3. Mise en place du data-frame *tabframe*. La colonne 3, qui est transformée en facteur par la fonction *dataframe* doit être transformée en numérique. Ensuite, l'effectif total et le nombre de facteur sont calculés:
```{r,message=FALSE,warning=FALSE}
tabframe <- data.frame(tabmat)
tabframe[,3] <- as.numeric(as.character(tabframe[,3]))
tabframe
n <- sum(tabframe[,3])
nbefac <- ncol(tabframe)-1
```
4. Création de la matrice *tabcomplet* et du compteur :
```{r,message=FALSE,warning=FALSE}
tabcomplet <- matrix("",n,nbefac)
iter <- 1
```
5. Sur les deux premières lignes, nous opérons la boucle sur toutes
  les lignes du tableau *tabframe* et le contrôle de l'effectif
  (non nul). Ensuite, nous répétons autant de fois que l'effectif le
  demande l'affectation des modalités (donc pas la dernière colonne de
  *tabmat* qui contient les effectifs) dans le nouveau
  tableau. L'indice des lignes de ce dernier est géré par le compteur
  *iter*.
```{r,message=FALSE,warning=FALSE}
for (i in 1:nrow(tabframe)) {
   if (tabframe[i,3]>0) {
     for (j in 1:tabframe[i,3]) {
       tabcomplet[iter,] <- tabmat[i,-ncol(tabframe)]
       iter <- iter+1
     }
   }
 }
data.frame(tabcomplet)
```
La matrice *tabmat* est utilisée dans l'affectation à la ligne de
*tabcomplet*. L'affectation directe d'une ligne du data-frame
n'est pas possible. En effet, un data-frame est une liste et une ligne
d'un data-frame aussi et il est impossible d'affecter une liste dans
une ligne de matrice, qui, elle, est un vecteur.
