---
title: "Correction des exercices du chapitre 5"
author: "Husson et al."
date: "09/09/2018"
output:
  html_notebook:
    toc: yes
    toc_depth: 3
    toc_float: yes
  html_document:
    toc: yes
    toc_depth: '3'
    toc_float: yes
---

```{r setup, include=FALSE}
knitr::opts_chunk$set(echo = TRUE, cache = TRUE)
```

## Exercice 5.1 : Les prénoms aux USA

1. Commençons par une solution en R de base
```{r,message=FALSE,warning=FALSE}
library(babynames)

babynames2000 <- babynames[babynames$year==2000,]
babynames2000_split <- split(babynames2000, babynames2000$sex)
babynames2000_split_top10 <- lapply(babynames2000_split, function(df) {df[order(df$n, decreasing = TRUE)[1:10],]})
babynames2000_top10 <- do.call(rbind, babynames2000_split_top10)
babynames2000_top10
```
Avec data.table, on peut faire
```{r,message=FALSE,warning=FALSE}
library(data.table)
babynames_dt <- data.table(babynames)
babynames2000_top10_dt <- babynames_dt[year == 2000,.SD[order(n, decreasing = TRUE)[1:10],], by = sex]
babynames2000_top10_dt
```
Enfin avec dplyr,
```{r,message=FALSE,warning=FALSE}
library(dplyr)
babynames_tbl <- babynames
babynames2000_top10_tbl <- babynames_tbl %>%
  filter(year == 2000) %>% 
  group_by(sex) %>%
  top_n(10, n) %>%
  arrange(desc(n), .by_group = TRUE)
babynames2000_top10_tbl      
```
2. De même,
```{r,message=FALSE,warning=FALSE}
      babynames_evo <- merge(babynames2000_top10[,c("sex", "name")],
                       babynames)

babynames_evo_dt <-
  babynames_dt[babynames2000_top10_dt[,c("sex", "name")],
            , on = c("sex", "name")]

babynames_evo_tbl <- left_join(babynames2000_top10_tbl %>% select(sex, name),
          babynames_tbl)
```

3. Ici, on peut par exemple faire
```{r,message=FALSE,warning=FALSE,results='hide'}
      babynames_split <- split(babynames,
                            list(babynames$sex,
                                 babynames$year))
babynames_split_prop <- lapply(babynames_split,
                               function(df) {
                                 df <- df[order(df$prop, decreasing = TRUE)[1:10],]
                                 data.frame(year = df$year[[1]], sex = df$sex[[1]], prop_tot = sum(df$prop))
                               })
babynames_prop <- do.call(rbind, babynames_split_prop)
babynames_prop

babynames_prop_dt <- babynames_dt[, .SD[order(prop, decreasing = TRUE)[1:10],],
                                  by = c("sex", "year")][, .(prop_tot = sum(prop)), by = c("sex", "year")]
babynames_prop_dt

babynames_prop_tbl <- babynames %>%
  group_by(sex, year) %>%
  top_n(10, prop) %>%
  summarize(prop_tot = sum(prop))
babynames_prop_tbl
```

4. Pour cette partie, on peut utiliser le package
*MonetDBlite* qui est une alternative avantageuse à
*RSqlLite*. Pour simuler la base à distance, on commence par
      copier notre table:
```{r,message=FALSE,warning=FALSE,results='hide'}
library(MonetDBLite)
library(DBI)

con <- dbConnect(MonetDBLite())
dbWriteTable(con, name = "babynames", 
babynames, overwrite = TRUE)
```
On peut alors lancer des requêtes SQL avec *dbGetQuery*:
```{r,message=FALSE,warning=FALSE}
dbGetQuery(con,
           'SELECT * FROM
           (SELECT *, RANK() OVER (PARTITION BY "sex" ORDER BY "n" DESC) as rank  FROM  babynames WHERE ("year" = 2000)) as TMP
           WHERE rank <= 10')

dbGetQuery(con,
           'WITH babynames_top2000 AS
           (SELECT * 
           FROM
           (SELECT *, RANK() OVER (PARTITION BY "sex" ORDER BY "n" DESC) as rank  FROM  babynames WHERE ("year" = 2000)) as TMP
           WHERE rank <= 10)
           
           SELECT babynames."year" as "year",
                  babynames.sex as sex,
                  babynames.name as name,
                  babynames.n as n,
                  babynames.prop as prop
           FROM 
           babynames_top2000
           LEFT JOIN 
           babynames ON (babynames_top2000.sex = babynames.sex AND babynames_top2000.name = babynames.name)')

dbGetQuery(con,
           'WITH babynames_top AS
           (SELECT * 
           FROM
           (SELECT *, RANK() OVER (PARTITION BY sex,  "year" ORDER BY n DESC) as rank  FROM  babynames) as TMP
           WHERE rank <= 10)
           
           SELECT "year", sex, SUM(prop) as prop_tot FROM
           babynames_top 
           GROUP BY "year", sex')
```

Une alternative est l'utilisation du package *dbplyr*:

```{r,message=FALSE,warning=FALSE}
library(dbplyr)
babynames_sql <- tbl(con, "babynames")

babynames2000_top10_sql <- babynames_sql %>%
  filter(year == 2000) %>% 
  group_by(sex) %>%
  top_n(10, n) %>%
  arrange(sex, desc(n))

babynames2000_top10_sql %>% collect()


babynames_evo_sql <- left_join(babynames2000_top10_sql %>% select(sex, name),
                               babynames_sql)
babynames_evo_sql %>% collect()

babynames_prop_sql <- babynames_sql %>%
  group_by(sex, year) %>%
  top_n(10, prop) %>%
  summarize(prop_tot = sum(prop))
babynames_prop_sql %>% collect()  
```