---
title: 'Chapitre 3 : Visualiser les données'
author: "Husson et al."
date: "09/09/2018"
output:
  html_notebook:
    toc: yes
    toc_depth: 3
    toc_float: yes
  html_document:
    toc: yes
    toc_depth: '3'
    toc_float: yes
---

```{r setup, include=FALSE}
knitr::opts_chunk$set(echo = TRUE, cache = TRUE)
```

```{r, echo=FALSE}
setwd("C:/Users/husson/Dropbox/Rpourlastatetladatascience/chapitre/cartes/DONNEES")
```
# 3.1 Les fonctions graphiques conventionnelles

```{r}
ozone <- read.table("https://r-stat-sc-donnees.github.io/ozone.txt",header=TRUE)
ozone <- ozone[,c("T12","maxO3","vent","pluie","Vx12")]
summary(ozone)
```

## 3.1.1 La fonction plot

```{r}
plot(maxO3~T12,data=ozone)
```

```{r}
plot(maxO3~vent,data=ozone,xlab="Secteur du vent",ylab="Pic d’ozone")
```

```{r}
boxplot(maxO3~vent,data=ozone)
```

```{r}
plot(pluie~vent,data=ozone)
```

```{r}
plot(ozone[,"T12"],ozone[,"vent"],pch=3,yaxt="n",xlab="T12",ylab="vent")
axis(side=2,at=1:4,labels=levels(ozone[,"vent"]))
```

```{r}
plot(ozone[,"maxO3"], xlab="num.", ylab="maxO3", cex=.5, pch=16)
```

```{r}
plot(ozone[,"maxO3"], xlab="num.", ylab="maxO3", type="l")
```

## 3.1.2 Représentation d'une distribution

```{r}
hist(ozone[,"maxO3"], main="Histogramme", prob=TRUE, xlab="Ozone", col="lightblue")
```
```{r}
plot(density(ozone[,"maxO3"]), main="Estimateur à noyau", xlab="Ozone")
```
```{r}
plot(ozone[,"vent"])
```
```{r}
barplot(table(ozone[,"vent"]))
```

## 3.1.3 Ajouts aux graphiques

```{r}
plot(maxO3~T12,data=ozone, pch=20)
text(ozone[,"T12"],ozone[,"maxO3"], substr(rownames(ozone),5,8), cex=.75, pos=3, offset=.3)
abline(v=27,lty=2)
```
```{r}
plot(ozone[1:7,"maxO3"],type="l")
lines(ozone[8:14,"maxO3"],col="red") # ajout de la 2ème semaine
```

```{r}
ecarty <- range(ozone[1:7,"maxO3"],ozone[8:14,"maxO3"])
plot(ozone[1:7,"maxO3"],type="l",ylim=ecarty,lty=1)
lines(ozone[8:14,"maxO3"],col="red",lty=1)
```
## 3.1.4 Graphiques en plusieurs dimensions

```{r}
f <- function(x,y){10*sin(sqrt(x^2+y^2))/sqrt(x^2+y^2)}
y <- x <- seq(-10,10,length=30)
z <- outer(x,y,f)
persp(x,y,z,theta=30,phi=30,expand=0.5)
zfacette <- (z[-1,-1]+z[-1,-30]+z[-30,-1]+z[-30,-30])/4
niveaucouleur <- cut(zfacette,100)
couleurs <- heat.colors(100)[niveaucouleur]
persp(x,y,z,theta=30,phi=30,expand=0.5,col=couleurs)
```

```{r,warning=FALSE,message=FALSE}
library(rgl)
rgl.surface(x,y,z)
```

```{r,warning=FALSE,message=FALSE}
library(lattice)
cloud(maxO3~T12+Vx12,type=c("p","h"),data=ozone)
```

```{r}
plot3d(ozone[,"T12"],ozone[,"Vx12"],ozone[,"maxO3"],radius=2,xlab="T12", ylab="Vx12",zlab="maxO3",type="s")
```

## 3.1.5 Exportation de graphiques

```{r,eval=FALSE}
pdf("graphik.pdf")
ecarty <- range(ozone[1:7,"maxO3"],ozone[8:14,"maxO3"])
plot(ozone[1:7,"maxO3"],type="l",ylim=ecarty,lty=1)
lines(ozone[8:14,"maxO3"],col="red",lty=1)
dev.off()
```

## 3.1.6 Plusieurs graphiques

```{r}
par(mfrow=c(1,2))
plot(1:10,10:1,pch=0)
plot(rep(1,4),type="l")
```

```{r}
mat <- matrix(c(1,1,2,3),nrow=2,ncol=2,byrow=TRUE)
layout(mat)
plot(1:10,10:1,pch=0)
plot(rep(1,4),type="l")
plot(c(2,3,-1,0),type="b")
```

# 3.2 Les fonctions graphiques avec ggplot2

## 3.2.1 Premiers graphes avec ggplot2

```{r,warning=FALSE,message=FALSE}
library(ggplot2)
set.seed(1234)
diamonds2 <- diamonds[sample(nrow(diamonds),5000),]
ggplot(diamonds2)+aes(x=cut)+geom_bar()
ggplot(diamonds2)+aes(x=price)+geom_histogram()
ggplot(diamonds2)+aes(x=carat,y=price)+geom_point()
```

## 3.2.2 La grammaire ggplot

```{r}
ggplot(diamonds2)+aes(x=carat,y=price,color=cut)
ggplot(diamonds2)+aes(x=carat,y=price,color=cut)+geom_point()
```

```{r}
ggplot(diamonds2)+aes(x=carat,y=price)+geom_point(color="red")
ggplot(diamonds2)+aes(x=cut)+geom_bar(fill="blue")
```

```{r}
D <- data.frame(X=seq(-2*pi,2*pi,by=0.01))
ggplot(D)+aes(x=X,y=sin(X))+geom_line()
```

```{r}
ggplot(diamonds2)+aes(x=price)+geom_histogram(bins=40)
ggplot(diamonds2)+aes(x=price,y=..count..)+geom_histogram(bins=40)
ggplot(diamonds2)+aes(x=price,y=..density..)+geom_histogram(bins=40)
ggplot(diamonds2)+aes(x=price)+stat_bin(bins=40)
ggplot(diamonds2)+aes(x=price,y=..density..)+stat_bin(bins=40)
```
```{r}
ggplot(diamonds2)+aes(x=carat,y=price)+geom_point(size=0.5)+
  stat_smooth(method="loess",size=2)
ggplot(diamonds2)+aes(x=carat,y=price)+geom_point(size=0.5)+
  stat_smooth(method="loess",geom="line",color="blue",size=2)
ggplot(diamonds2)+aes(x=carat,y=price)+geom_point(size=0.5)+
  stat_smooth(method="loess",geom="point",color="blue",size=2)
```

```{r}
ggplot(diamonds2)+aes(x=carat,y=price,color=cut)+geom_point()+
  scale_color_manual(values=c("Fair"="black","Good"="yellow",
                              "Very Good"="blue","Premium"="red","Ideal"="green"))
```

```{r}
p1 <- ggplot(diamonds2)+aes(x=cut)+geom_bar(aes(fill=cut))
p1
p1 + scale_fill_brewer(palette="Reds")
```
```{r}
p2 <- ggplot(diamonds2)+aes(x=carat,y=price)+
geom_point(aes(color=depth))
p2
p2 + scale_color_gradient(low="red",high="yellow")
```

 
```{r}
p2+scale_x_continuous(breaks=seq(0.5,3,by=0.5))+
  scale_y_continuous(name="prix")+
  scale_color_gradient("Profondeur")
```

## 3.2.3 Group et facets

```{r}
ggplot(diamonds2)+aes(x=carat,y=price)+geom_smooth()
ggplot(diamonds2)+aes(x=carat,y=price,group=cut)+geom_smooth()
ggplot(diamonds2)+aes(x=carat,y=price,group=cut,color=cut)+
  geom_smooth()
```

```{r}
ggplot(diamonds2)+aes(x=carat,y=price)+geom_point()+
  geom_smooth(method="lm")+facet_grid(color~cut)
ggplot(diamonds2)+aes(x=carat,y=price)+geom_point()+
  geom_smooth(method="lm")+facet_wrap(color~cut)
ggplot(diamonds2)+aes(x=carat,y=price,color=cut)+geom_smooth()+
facet_wrap(~cut,nrow=2)
```
```{r,message=FALSE,warning=FALSE}
gr1 <- ggplot(diamonds2)+aes(x=cut)+geom_bar() # 1er graphe
gr2 <- ggplot(diamonds2)+aes(x=price)+geom_histogram() # 2e graphe
library(gridExtra)
grid.arrange(gr1, gr2, ncol=2, nrow=1) # organisation des graphes
```

## 3.2.4 Compléments

```{r}
ggplot(diamonds2)+aes(x=carat,y=price)+geom_point()
ggplot(diamonds2,aes(x=carat,y=price))+geom_point()
ggplot(diamonds2)+geom_point(aes(x=carat,y=price))
```
```{r}
X <- seq(-2*pi,2*pi,by=0.001)
Y1 <- cos(X)
Y2 <- sin(X)
donnees1 <- data.frame(X,Y1)
donnees2 <- data.frame(X,Y2)
```
```{r}
ggplot(donnees1)+geom_line(aes(x=X,y=Y1))+
  geom_line(data=donnees2,aes(x=X,y=Y2),color="red")
```

```{r,message=FALSE,warning=FALSE}
library(FactoMineR) #Pour obtenir le jeu de donnees
data("decathlon")
ggplot(decathlon)+aes(x=`100m`,y=`1500m`)+geom_point()
```

```{r}
p <- ggplot(diamonds2)+aes(x=carat,y=price,color=cut)+geom_point()
p + theme_bw()
p + theme_classic()
p + theme_grey()
p + theme_minimal()
```
```{r}
qplot(data=diamonds2,x=carat,y=price,geom=c("point","smooth"), facets=color~cut)
```
```{r,eval=FALSE}
monplot <- qplot(data=diamonds2,x=carat,y=price,geom=c("point","smooth"), facets=color~cut)
ggsave("mon_graphique.pdf", plot = monplot, width = 11, height = 8)
```

# 3.3 Les graphiques interactifs

```{r,message=FALSE,warning=FALSE,eval=FALSE}
library(rAmCharts)
amBoxplot(maxO3 ~ vent, data = ozone, export = TRUE)
```

```{r,eval=FALSE}
data(data_stock_2)
amTimeSeries(data_stock_2, "date", c("ts1", "ts2"))
```

```{r,message=FALSE,warning=FALSE}
ggplot(ozone) + aes(x=T12,y=maxO3,color=vent) + geom_point()
library(plotly)
ggplotly()
```

# 3.4 Construire des cartes

## 3.4.1 Carte statique dans R

```{r,message=FALSE,warning=FALSE}
lat <- -24.66
lon <- 176.9
zoom <- 4
library(ggmap)
MaCarte <- get_map(location=c(lon,lat),zoom=zoom)
ggmap(MaCarte)
```

```{r}
data(quakes)
ggmap(MaCarte) +
  geom_point(data=quakes,aes(x=long,y=lat,colour=depth)) +
  scale_color_gradient(low="yellow2",high="red4") + theme_void()
```
```{r}
bbox <- make_bbox(long,lat,data=quakes)
bbox
MaCarteopt <- get_map(bbox)  ## relancer plusieurs fois si pb de connexion
ggmap(MaCarteopt)
```
```{r}
centre <- geocode("Pic de Rochebrune, Megeve, France")
centre
CarteRochebrune <- get_map(centre, zoom=13)  ## relancer plusieurs fois si pb de connexion
ggmap(CarteRochebrune)
```

## 3.4.2 Carte dans un navigateur

```{r,message=FALSE,warning=FALSE}
library(leaflet)
m <- leaflet()
m <- addTiles(m)
print(m)
```
```{r,include=FALSE}
m <- leaflet() %>% addTiles()
print(m)
```
```{r}
m <- leaflet() %>%
  setView(lng=6.62,lat=45.85,zoom=13) %>%
  addTiles()
print(m)
```
```{r}
m <- leaflet(data=quakes) %>%
  setView(lng=176.9, lat=-24.66, zoom=4) %>%
  addTiles()
m %>% addCircles(~long, ~lat)
pal <- colorNumeric(palette=c(low="yellow2",high="red4"), domain = quakes$depth)
pal(quakes$depth[1:3])
m %>% addTiles() %>%
  addCircles(~long,~lat,popup=~mag,color=~pal(depth))
```

```{r}
sta.paris <- read.csv("https://r-stat-sc-donnees.github.io/velib_paris_01_09_18.csv",encoding = "UTF-8")
summary(sta.paris)
```
```{r}
leaflet(data = sta.paris) %>% addTiles() %>%
  addCircleMarkers(~ lon, ~ lat,radius=8,stroke = FALSE, fillOpacity = 0.5,color="red")
```
```{r}
leaflet(data = sta.paris) %>% addTiles() %>%
  addCircleMarkers(~ lon, ~ lat,radius=8,stroke = FALSE,
fillOpacity = 0.5,color="red",popup = ~ paste("<b>
        Vélos dispos: </b>",as.character(numBikesAvailable)))
```
```{r}
leaflet(data = sta.paris) %>% addTiles() %>%
  addCircleMarkers(~ lon, ~ lat,radius=8,stroke = FALSE,
fillOpacity = 0.5,color="red",popup = ~ paste(as.character(name),
"<br/>","<b> Vélos dispos: </b>",as.character(numBikesAvailable)))
```
```{r}
SV <- geocode("Stade Velodrome Marseille")  ## relancer plusieurs fois si pb de connexion
info <- paste(sep = "<br/>", "<b><a href=’https://fr.wikipedia.org/wiki/Stade_Vélodrome’>
Stade Velodrome</a></b>", "Marseille")
leaflet() %>% addTiles() %>% addPopups(SV[1]$lon, SV[2]$lat,info,options = popupOptions(closeButton = FALSE))
```

## 3.4.3 Carte avec contours : le format shapefile

```{r,message=FALSE,warning=FALSE}
library(readr)
chomage <- read_delim("https://r-stat-sc-donnees.github.io/tauxchomage.csv",delim=";")
class(chomage)
```
```{r,message=FALSE,warning=FALSE}
library(sf)
 # télécharger le fichier en local
dpt <- read_sf("C:/Users/husson/Dropbox/Rpourlastatetladatascience/chapitre/cartes/DONNEES/dpt")
class(dpt)
```
```{r,message=FALSE,warning=FALSE}
library(dplyr)
dpt2 <- inner_join(dpt,chomage,by="CODE_DEPT")
class(dpt2)
```

```{r,message=FALSE,warning=FALSE}
library(tidyr)
dpt3 <- dpt2 %>% select(A2006=TCHOMB1T06,A2011=TCHOMB1T11,geometry) %>%
  gather("Annee","TxChomage",-geometry)
class(dpt3)
```

```{r,message=FALSE,warning=FALSE}
library(ggplot2)
ggplot() + geom_sf(data = dpt3, aes(fill = TxChomage)) +
  facet_wrap(~Annee, nrow = 1) +
  scale_fill_gradient(low="white",high="brown")+theme_bw()
```

```{r,message=FALSE,warning=FALSE}
library(maps)
map("state")
```

```{r}
dp <- st_transform(dpt2, crs="+init=epsg:4326")
library(leaflet)
fr <- leaflet(data=dp) %>% setView(2.21,46.23,6) %>% addTiles()
pal <- colorNumeric(palette="inferno",domain = c(dp$TCHOMB1T06,dp$TCHOMB1T11))
frf <- fr %>% addPolygons(color=~pal(TCHOMB1T06),group ="2006") %>%
  addPolygons(color=~pal(TCHOMB1T11),group="2011")
frf %>% addLayersControl(overlayGroups = c("2006", "2011"), options=
                           layersControlOptions(collapsed = FALSE))
```

